臺灣高等法院臺中分院刑事判決　　　　 96年度上訴字第684號
上　訴　人　臺灣彰化地方法院檢察署檢察官
被　　　告　甲○○
指定辯護人　本院公設辯護人　乙○○
上列上訴人因被告偽造有價證券等案件，不服臺灣彰化地方法院
95年度訴字第1929號中華民國96年1月10日第一審判決（起訴案
號：臺灣彰化地方法院檢察署95年度偵字第5748號），提起上訴
，本院判決如下：
    主  文
上訴駁回。
    事  實
一、甲○○自民國（下同）95年2月9日起，在彰化縣花壇鄉○○
    街23號丙○○所經營之「強力瓦斯行」，擔任會計乙職，竟
    分別於下列時間、地點，為下列犯行：
  (一)甲○○基於意圖為自己不法之所有及行使偽造私文書之概括
    犯意：於95年5月10日14時許，在「強力瓦斯行」辦公桌
    抽屜內拿取老闆丙○○所有之臺中商業銀行花壇分行帳號
    000－00－0000000號活期存款簿1本、印章1枚，於當日14時
    39分許，至彰化縣花壇鄉臺中商業銀行花壇分行，盜用丙○
    ○上開印章蓋用於取款條正面，偽造丙○○辦理領取活期存
    款意思表示之私文書，持向該分行承辦人員行使，而領取丙
    ○○上開存款新臺幣（下同）7萬元，致使該行承辦人員因
    此陷於錯誤，如數將該筆存款核准領取，足以生損害於丙○
    ○及該銀行對其客戶資料管理之正確性。甲○○取款後再將
    印章、存摺放回上述抽屜內。甲○○承前概括之犯意，於
    95 年5月17日14時許，在「強力瓦斯行」辦公桌抽屜內，拿
    取老闆娘黃殷秀專所有之臺中商業銀行信用卡（0000000000
    000000號）1張，得手後，於95年5月19日凌晨6時32分，至
    彰化縣花壇鄉○○路○段「勝太加油站」，持拿取（原判決
    誤載為「竊得」）之信用卡刷卡加油1,270元，並在簽帳單
    偽簽「殷黃秀專」（起訴書誤寫為：黃殷秀專）署押後，因
    複寫成1式3份，除客戶存查聯自己留存外，將其餘複寫之2
    張簽帳單交予店員（簽帳單有2聯式與3聯式，2聯式為客戶
    存查聯及特約商店聯，3聯式為客戶存查聯、特約商店聯及
    銀行存查聯，甲○○於簽帳單第一聯簽名，同時複寫至第二
    聯及第三聯），而行使偽造私文書，致使該加油站之員工因
    此陷於錯誤，誤認其為信用卡之真正持卡人，准許甲○○加
    油後離去，足以生損害於黃殷秀專、勝太加油站。甲○○得
    手後再將上述信用卡放回抽屜內。
  (二)甲○○因為擔任「強力瓦斯行」會計，負責將瓦斯工所收回
    之瓦斯錢收入記帳等業務，竟基於意圖為自己不法之所有之
    概括犯意，自95年4月29日起至95年5月10日止，利用收取瓦
    斯錢之機會，連續將其業務上所收部分款項擅自據為己用3
    次，合計侵占51,640元。
  (三)甲○○另意圖自己不法之所有，於95年5月間某日，在「強
    力瓦斯行」抽屜內，偷偷撕下丙○○所有空白支票用紙2張
    （以臺中商業銀行花壇分行為付款人，票號HTA0000000號及
    票號HTA0000000號）及竊得「丙○○」之印章1枚，而竊取
    得手。其中1紙空白支票則因太過緊張而不小心撕破，遂順
    手丟棄。甲○○得手後將空白支票1張及印章1枚，帶回自己
    彰化縣花壇鄉○○村○○路○段978巷22弄29號租屋處所後，
    意圖供行使之用，盜蓋「丙○○」印文在上述空白支票之發
    票人欄內，並偽造金額3萬元、發票日期95年5月30日之支票
    1 紙，再基於意圖為自己不法所有之犯意，持所偽造之上述
    支票，於95年5月間某日，在彰化縣花壇鄉某處，向不知情
    之姨丈梁家端行使調借現金3萬元，足以生損害於丙○○、
    梁家端等人。梁家端並於95年5月30日將偽造之支票提示，
    然因印鑑錯誤遭退票。
  (四)案經臺中商業銀行發覺有異常刷卡現象，通知丙○○後，丙
    ○○始察覺上情，並報警處理。
二、案經丙○○告訴由彰化縣警察局彰化分局報告臺灣彰化地方
    法院檢察署檢察官偵查起訴。
    理  由
壹、程序方面：
一、按被告以外之人於偵查中向檢察官所為陳述，除顯有不可信
    之情況者外，得為證據，同法第159條之1第2項定有明文。
    偵查中對被告以外之人（包括證人、鑑定人、告訴人、被害
    人及共同被告等）所為之偵查筆錄，或被告以外之人向檢察
    官所提之書面陳述，性質上均屬傳聞證據。惟現階段刑事訴
    訟法規定檢察官代表國家偵查犯罪、實施公訴，依法其有訊
    問被告、證人及鑑定人之權，證人、鑑定人且須具結，而實
    務運作時，檢察官偵查中向被告以外之人所取得之陳述，原
    則上均能遵守法律規定，不致違法取供，其可信度極高，職
    是，被告以外之人前於偵查中已具結而為證述，除反對該項
    供述得具有證據能力之一方，已釋明「顯有不可信之情況」
    之理由外，不宜以該證人未能於審判中接受他造之反對詰問
    為由，即遽指該證人於偵查中之陳述不具證據能力。本件證
    人丙○○於檢察官偵查中所為之陳述，其未曾提及檢察官在
    偵查時有不法取供之情形，依上說明，其於偵查中之證言自
    具有證據能力。
二、被告甲○○經合法傳喚，無正當理由未於本院審判期日到庭
    ，爰不待其陳述逕行判決。
貳、實體方面：
一、認定犯罪事實所憑之理由及證據：
  (一)被告甲○○於警詢、偵訊及原審審理中，對前揭犯罪事實均
    坦白承認。
  (二)證人（即被害人）丙○○於偵查中之證述，可以證明：被告
    未經老闆丙○○同意，拿取台中商業銀行存摺、印鑑，偷取
    空白支票用紙二張、印章一枚，侵占款項5萬1640元等事實
    ；以及被告未經老闆娘黃殷秀專同意，拿取信用卡盜刷一筆
    交易之事實。
  (三)臺中商業銀行花壇分行監視器翻拍照片2張（附於警卷）、
    該行帳號000000000000號活期存款簿往來明細表（附於警卷
    ）、該行取款憑條影本（附於警卷），可以證明被告盜領存
    款之事實。
  (四)勝太加油站簽帳單（附於警卷），可以證明被告盜刷信用卡
    ，竟因太過緊張，將老闆娘姓名黃殷秀專誤寫為「殷黃秀專
    」。
  (五)票據掛失止付通知書（附於警卷）可以證明丙○○支票用紙
    失竊之事實。
  (六)強力瓦斯行收支表（見偵卷第16頁），可以證明收支差額情
    形，即被告侵占之事實。
  (七)現場照片4張可以證明強力瓦斯行內現金、信用卡、存摺等
    失竊之位置。
  (八)綜上所述，本案事證明確，被告犯行堪予認定。
二、被告行為後，刑法於94年2月2日修正公布、刑法施行法於95
    年6月14日修正公布、罰金罰鍰提高標準條例於95年5月17日
    修正公布，並均於95年7月1日施行，關於本案被告應適用之
    新、舊法，茲比較如下：
  (一)刑法第2條第1項規定，係規範行為後法律變更所生新舊法律
    比較適用之準據法，於95年7月1日刑法施行後，應適用刑法
    第2條第1項之規定，為「從舊從輕」之比較（最高法院95年
    5月23日第8次刑事庭會議決議第1點第1項參照）。
  (二)法定刑中罰金刑部分：刑法第33條第5款業經修正公布，修
    正後刑法第33條第5款規定「罰金：新臺幣一千元以上，以
    百元計算之」，與修正前刑法第33條第5款規定「罰金：（
    銀元）一元以上」不同。比較修正前後之罰金刑輕重，該罰
    金刑之最低刑度於修法後已有加重，故以95年7月1日修正公
    布施行前之刑法規定較有利於被告，依刑法第2條第1項前段
    規定，本案關於刑法第339條第1項詐欺取財罪「或科或併科
    一千元以下罰金」、同法第201條第1項偽造有價證券罪「得
    併科三千元以下罰金」、同法第336條第2項業務侵占罪「得
    併科三千元以下罰金」、同法第320條第1項竊盜罪「處五百
    元以下罰金」之法定刑罰金部分，自應適用行為時之法律（
    修正前刑法第33條第5款）決定其罰金部分之最低刑。
  (三)按刑法施行法1條之1之立法理由謂「刑法二十四年施行後，
    為解決國民所得經濟水準已大幅提昇問題，有關罰金罰鍰倍
    數之調整及銀元與新臺幣之折算標準，訂有罰金罰鍰提高標
    準條例及現行法規所定貨幣單位折算新台幣條例，除罰金以
    一銀元折算三元新臺幣外，並將七十二年六月二十六日以前
    修正之刑法部分條文罰金數額提高為十倍，其後修正者則不
    再提高倍數，亦即刑法分則各罪罰金數額視為前開情形分別
    提高三十倍或三倍，考量新修正刑法施行後，不再適用現行
    法規所定貨幣單位折算新台幣條例，為使罰金數額趨於一致
    ，避免衍生新舊法比較適用問題，以緩和實務適用法律之衝
    擊，爰於不變動罰金數額之前提下，規定第二項如上」。是
    本案關於刑法第339條第1項詐欺取財罪、同法第201條第1項
    偽造有價證券罪、同法第336條第2項業務侵占罪、同法第
    320條第1項竊盜罪之法定刑罰金提高標準部分（即罰金刑最
    高部分），逕依刑法施行法第1條之1第2項規定，不生新舊
    法比較。
  (四)被告行為後，修正後之刑法業已刪除第56條連續犯及第55條
    牽連犯之規定，則被告於修正刑法施行前之多次犯行，因行
    為後修正刑法業已刪除連續犯及牽連犯之規定，此刪除雖非
    犯罪構成要件之變更，但顯已影響行為人刑罰之法律效果，
    自屬法律有變更（最高法院95年第8次刑事庭會議決議參照
    ）。被告行為後，刑法第56條連續犯及第55條牽連犯之規定
    業已刪除，而自95年7月1日生效施行。連續犯及牽連犯之規
    定經刪除後，數行為將予分論併罰，而數罪併罰之結果較論
    以連續犯、牽連犯等裁判上一罪之情形為重。經比較新舊法
    結果，自以行為時舊法之規定有利於被告，自應適用舊法之
    規定，亦即仍依連續犯、牽連犯之規定論處。
  (五)依刑法第2條第1項規定為新舊刑法比較時，應就罪刑有關之
    共犯、未遂犯、連續犯、想像競合犯、牽連犯以及累犯加重
    、自首減輕、暨其他法定加減原因（如身分加減）與加減例
    等一切情形，綜其全部之結果，而為比較，再適用有利於行
    為人之法律處斷，而不得一部割裂分別適用不同之新舊法（
    最高法院24年上字第4634號判例意旨、95年第8次刑事庭會
    議決議第1點第4項參照）。經綜合比較新、舊法之結果，以
    被告行為時之舊法較有利於被告，依刑法第2條第1項前段規
    定，是本案有關被告之犯行，自應一體適用被告行為時之法
    律即修正前刑法第33條第5款、第55條、第56條之規定。
  (六)關於定應執行刑部分：
    最高法院95年5月23日95年度第8次刑事庭決議認為易服勞役
    、易科罰金、數罪併罰之定執行刑於法律修正時，均應為新
    舊法有利不利之比較，又依現在仍有效之最高法院24年上字
    第4634號判例及95年度第8次刑事庭會議決議，就應綜合比
    較及一體適用之範圍，仍均未將易刑處分（即易服勞役、易
    科罰金）及數罪併罰之定執行刑納入綜合比較及一體適用之
    範圍，故本院認易刑處分（即易服勞役、易科罰金）及數罪
    併罰之定執行刑，雖應比較新舊法，但並無應與本刑論罪科
    刑之規定一體適用之必要，應另行單獨予以比較適用，此觀
    諸倘被告犯二罪，其中一罪經比較後應適用新法，另一罪經
    比較後應適用舊法時，根本不可能依一體適用原則直接適用
    新法或舊法定應執行刑自明。修正後刑法第2條第1項規定：
    「行為後法律有變更者，適用行為時之法律。但行為後之法
    律有利於行為人者，適用最有利於行為人之法律」。被告行
    為後，刑法第51條業於94年2月2日修正公布，並於95年7 月
    1日施行，修正前刑法第51條規定：「數罪併罰，分別宣告
    其罪之刑，依左列各款定其應執行者：」其中第5款規定：
    「宣告多數有期徒刑者，於各刑中之最長期以上，各刑合併
    之刑期以下，定其刑期。但不得逾二十年。」修正後刑法第
    51條第5款規定：「宣告多數有期徒刑者，於各刑中之最長
    期以上，各刑合併之刑期以下，定其刑期。但不得逾三十年
    。」比較結果，以修正前之刑法較有利於行為人，依刑法第
    2條第1項前段之規定，仍應依修正前刑法，定其應執行之刑
    。
  (七)94年2月2日修正前刑法第59條規定：「犯罪之情狀可憫恕者
    ，得酌量減輕其刑」，修正後刑法第59條則規定：「犯罪之
    情狀顯可憫恕，認科以最低度刑仍嫌過重者，得酌量減輕其
    刑」，上開條文修正前與修正後雖用語不同，但實質內涵則
    相同，為法院就酌減審認標準見解之明文化，非屬法律之變
    更，自不生新舊法比較之問題，應依裁判時刑法第59條認定
    之（參見最高法院95年11月7日95年度第21次刑事庭會議決
    議）。
三、論罪科刑之理由：
  (一)按信用卡契約有多數當事人存在，有持卡人、商家、發卡銀
    行、清算機構等。冒用信用卡之人，向特約商家謊稱為真正
    持卡人，施用詐術，使商家陷於錯誤，並交付取得金錢、物
    品、服務，已符合詐欺罪要件。惟商家依照特約在已盡善良
    管理人注意之情形下，仍無法分辨盜刷時，則可將損失轉嫁
    給發卡銀行吸收，並自銀行獲得補償，此時是否仍構成詐欺
    犯罪？本院認為：商家因冒用人之施用詐術行為，提供一定
    金錢、商品、服務，其財產上損害已經發生，縱然事後向銀
    行獲得補償，亦僅是損害填補而已，不影響詐欺罪之成立。
    更何況商家若是未盡善良管理人注意時，不能將損失轉嫁銀
    行，則銀行亦無受損失可言。故本院認為偽造簽名盜刷信用
    卡之被害人，應為真正持卡人及商家。
  (二)核被告於犯罪事實欄一、(一)所為，係犯刑法第216條、210條
    之行使偽造私文書罪及刑法第339條第1項詐欺取財罪。被告
    在信用卡簽帳單上偽造署押，盜用印章蓋用於取款單上，是
    偽造私文書之部分行為，而偽造私文書後復持以行使，其偽
    造之低度行為被行使之高度行為吸收，均不另論罪。被告於
    犯罪事實欄一、(一)先後2次行使偽造私文書、詐欺取財之犯
    行，均時間緊接，犯罪構成要件相同，顯係各基於概括之犯
    意反覆為之，均為連續犯，均應依修正前刑法第56條規定，
    論以「連續行使偽造私文書罪」、「連續詐欺取財罪」，並
    均加重其刑。而「連續行使偽造私文書罪」，係為達成「連
    續詐欺取財罪」之方法，二罪之間有方法、目的之牽連關係
    ，應適用修正前刑法第55條，從一重之「連續行使偽造私文
    書罪」論處。
  (三)被告於犯罪事實欄一、(二)所為，係犯刑法第336條第2項業務
    侵占罪。被告先後3次侵占行為，時間緊接，犯罪構成要件
    相同，顯係基於概括之犯意反覆為之，為連續犯，應依修正
    前刑法第56條規定，論以「連續業務侵占罪」，並加重其刑
    。
  (四)被告於犯罪事實欄一、(三)所為，係犯刑法第201條第1項偽造
    有價證券罪、第320條第1項竊盜罪。被告盜蓋丙○○印文之
    行為，為偽造有價證券之行為所吸收，又其行使偽造有價證
    券之輕度行為亦為偽造有價證券之重度行為所吸收，又行使
    偽造有價證券當然含有詐欺取財之成分，均不另論罪。詐欺
    取財部分既不獨立論罪，亦無裁判上一罪關係，因此縱然被
    告與被害人梁家端雖是三親等旁系血親，梁家端並未提出告
    訴，亦無適用刑法第343條、第324條第2項親屬之間詐欺告
    訴乃論問題。而竊盜罪係為達成偽造有價證券之方法，二罪
    之間有方法、目的之牽連關係，應適用修正前刑法第55條，
    從一重之「偽造有價證券罪」論處。
  (五)被告所犯前揭「連續行使偽造私文書罪」、「連續業務侵占
    罪」、「偽造有價證券罪」三罪，犯意各別，犯罪構成要件
    不同，應予分論併罰。
  (六)酌減理由：
    被告所犯刑法第201條第1項偽造有價證券罪，其法定最輕本
    刑為「3年以上有期徒刑」，被告於行為時除毒品觀察勒戒
    前科外，本無其他不良素行，僅因年輕識淺，所偽造之支票
    僅一張，面額僅三萬元，而被害人丙○○、梁家端均於原審
    準備程序中到庭表示原諒被告，被害人丙○○亦於本院審理
    時到庭表示願意原諒被告，本院認為若宣告最低本刑仍嫌過
    重，其犯罪情狀顯可憫恕，就被告所犯刑法第201條第1項偽
    造有價證券罪部分應依刑法第59條減輕其刑至二分之一。
四、原審認被告犯行罪證明確，適用刑事訴訟法第299條第1項前
    段，刑法第2條第1項前段、修正前刑法第56條、第55條、刑
    法第339條第1項、第336條第2項、第201條第1項（原審誤載
    為「修正前」刑法第339條第1項、第336條第2項、201條第1
    項，應予更正）、第216條、第210條（又原審判決漏載刑法
    第320條第1項、刑法施行法第1條之1，應予補充更正）等規
    定，並審酌被告原本家庭環境單純，僅因結識因販毒（89年
    4 月8日）假釋出監之丈夫，自己也染上毒品惡習，而其丈
    夫被撤銷假釋執行殘刑，於94年11月13日再度入監，撤銷假
    釋執行之殘刑尚有7年7月21日之久。被告與其丈夫育一女，
    現年5歲，現由其婆家撫育中。被告面對環境挫折，並未堅
    強面對，竟也藉由毒品逃避現實，自甘墮落，被裁定觀察勒
    戒，又因施用毒品甫經原審法院於95年12月29日（95年訴字
    20 50號判決）判處應執行有期徒刑8月（尚未入監執行），
    終究是毒品害人不淺，被告自己欠缺自制力，亦應檢討。被
    告辯稱是為了償還其丈夫入監前購毒所欠款項，才挺而走險
    犯罪，雖然犯罪手法多樣，但各項手法獲利數目亦不多，而
    且各項犯罪均留下大量破綻，可見被告並非工於心計之惡性
    重大之徒，且被害人丙○○、梁家端均表示原諒被告，被告
    於原審審理終結前仍暫居在強力瓦斯行裡擔任會計，被告犯
    後已坦承犯行之態度等一切情狀，就被告所犯連續行使偽造
    私文書罪，量處有期徒刑4月；就被告所犯連續業務侵占罪
    ，量處有期徒刑8月；就被告所犯偽造有價證券罪，量處有
    期徒刑1年6月，並定應執行刑為有期徒刑2年。復審酌：
    偽造之支票1張，目前在被害人梁家端保管中，應依刑法第
    205 條宣告沒收。被告於勝太加油站刷卡消費之簽帳單，
    是舊式1式3聯（第1聯刷卡人、第2聯特約商店、第3聯財團
    法人聯合信用卡處理中心或發卡銀行），本件偽造之「殷黃
    秀專」簽名1式3份（持卡人收執聯已附警卷），均應依刑法
    第219條宣告沒收。經核原審判決認事用法核無違誤，量刑
    亦屬妥適。公訴人上訴意旨略以：關於偽造有價證券罪，原
    審於判決理由中除有刑法第57條從輕量刑之理由外，並無記
    載有符合刑法第59條酌量減刑之情形，難認原判決妥適，為
    此提起上訴，請撤銷原判決等語。然查，原審判決第5頁第4
    至10行業已敘明依刑法第59條酌量減輕其刑之理由，且本件
    被告雖為偽造有價證券之犯行，惟其係因需錢孔急，才挺而
    走險偽造支票，偽造之該有價證券金額僅為3萬元，金額並
    非鉅大，惡性尚非重大，而其事後亦已取得被害人丙○○、
    梁家端之原諒，觀諸被告上開犯罪情狀，在客觀上足以引起
    一般人同情，在客觀上顯非不可憫恕，倘科以被告上開法定
    最低之刑，實嫌過重，原審依刑法第59條之規定，酌量減輕
    被告之刑，符合刑罰之目的，並無不當。此外，檢察官在本
    院又未提出其他不利於被告之證據，其上訴為無理由，應予
    駁回。
五、不另為無罪諭知部分：
  (一)公訴意旨另以：被告於95年5月10日竊取丙○○之上開存摺
    1本、印章1枚；又於95年5月17日竊取黃殷秀專之信用卡1張
    ，被告就此部分另涉犯刑法第320條第1項之竊盜罪嫌。
  (二)被告於原審否認有竊盜之犯行，並辯稱：伊拿取存摺、印章
    、信用卡，用畢即原物歸還，並未據為己有等語。經查，被
    害人是事後接獲銀行通知，找出存摺發現有不明提款，信用
    卡帳單亦有不明款項，才知悉被告之犯行，可知該存摺、印
    章、信用卡並未遺失，且被告於拿取存摺、印章、信用卡使
    用之後，即放回原處，足認被告並無將存摺、印章、信用卡
    納為己有之意思，堪認被告取得他人之物僅係為一時之使用
    ，並於事後物歸原處，此即俗稱之「使用竊盜」，核與竊盜
    罪之成立要件尚有未合，要難遽以該罪論擬。此外，復查無
    其他證據足資證明被告就此部分之行為涉犯竊盜罪嫌，此部
    分不能證明被告犯竊盜罪，本應為無罪之諭知，惟公訴人認
    被告此部分所犯竊盜罪嫌與上開經判處有罪之「連續行使偽
    造私文書」部分具有刑法修正前牽連犯之裁判上一罪關係，
    故就此部分犯嫌爰不另為無罪之諭知，併此敘明。
據上論斷，應依刑事訴訟法第371條、第368條，判決如主文。
本案經檢察官丁○○到庭執行職務。
中　　華　　民　　國　　96　　年　　4 　　月　　24　　日
            刑事第十一庭　審判長法　官　陳　朱　貴
                                法　官　何　志　通
                                法　官　胡　文　傑
上列正本證明與原本無異。
行使偽造私文書罪及偽造有價證券罪部分，得上訴。
業務侵占罪部分，不得上訴。
如不服本判決應於收受送達後十日內向本院提出上訴書狀，其未
敘述上訴之理由者並得於提起上訴後十日內向本院補提理由書（
均須按他造當事人之人數附繕本）。
                                書記官  陳　文  琴
中　　華　　民　　國　　96　　年　　4 　　月　　24　　日
